臺灣高雄地方法院民事判決　　　　　　 95年度訴字第1608號
 原　　　告　大眾商業銀行股份有限公司
 法定代理人　丙○○
 訴訟代理人　丁○○
　　　　　 　甲○○
 被　　　告　戊○○
　　　　　 　乙○○
 上　二　人
 訴訟代理人　孫志鴻律師
 複代理人　　邱麗妃律師
上列當事人間塗銷所有權移轉登記等事件，本院於民國95年12月
19日言詞辯論終結，判決如下：
      主　　　文
確認被告間就坐落台南縣七股鄉○○段如附表所示十一筆土地所
為之買賣及移轉登記行為不存在。
被告戊○○應將上開土地於民國九十四年十二月八日以買賣為原
因所為之所有權移轉登記塗銷。
訴訟費用由被告負擔。
      事實及理由
一、原告主張：訴外人懷耀水產有限公司 (下稱懷耀公司)邀 同
    被告乙○○為連帶保證人，於94年7 月20日向原告借款
    新台幣 (下同)1,600,000 元 ，詎懷耀公司自94年10月12日
    起即未按期繳款，依約全部債務視為到期，尚欠本金
    1,453,966 元及利息違約金未為清償；乙○○竟為避免遭查
    封，與被告戊○○於94年11月30日以虛偽買賣方式，將乙○
    ○所有如附表所示之11筆土地 (下稱系爭土地)移 轉登記為
    戊○○所有，以戊○○之年齡不可能購買農地，顯係通謀虛
    偽意思表示，原告自得訴請確認系爭土地買賣關係不存在，
    並依侵權行為法則或行使代位權，請求被告戊○○塗銷所有
    權移轉登記；又被告如不能證明2 人間確有買賣資金往來，
    亦屬無償行為而有害及原告債權，原告亦得訴請撤銷之，並
    請求戊○○塗銷所有權移轉登記。先位聲明：(一)確認被告間
    就如附表所示系爭土地所為買賣之法律關係不存在。(二)被告
    戊○○應塗銷系爭土地因上開買賣所為之移轉登記。備位聲
    明：(一)被告間就如附表所示系爭土地所為買賣及移轉所有權
    之物權行為應予撤銷。(二)被告戊○○應塗銷系爭土地因上開
    買賣所為之所有權移轉登記。
二、被告則以：系爭土地本為祖產，因面積過小且為共有而登記
    為乙○○所有，乙○○因擔任連帶保證人而有財務危機，戊
    ○○之父陳天來與乙○○為兄弟，為兄弟之情及愛惜祖產，
    而由戊○○向乙○○購買系爭土地。並聲明：原告之訴駁回
    。
三、兩造不爭執及爭執事項：
    不爭執事項：
  (一)懷耀公司邀乙○○為連帶保證人，於94年7 月20日向原告借
    款2 筆共1,600,000 元，懷耀公司自94年10月12日起未依約
    繳息，尚欠本金1,453,966元及利息、違約金。
  (二)乙○○於94年12月8 日將台南縣七股鄉○○段358 之3 、
    359 等11筆土地之所有權以買賣為原因，移轉登記為被告戊
    ○○所有。
  (三)戊○○以其名義分別於94年12月8 日、94年12月12日、94年
    12月13日、94年12月15日以現金各匯款200,000 元、
    500,000 元入乙○○順昌郵局第00000000000000號帳戶內；
    乙○○上開郵局存戶分別在94年12月9 日、94年12月13日、
    94年12月14日、94年12月15日提領現金200,000 元、以及三
    次500,000 元。
    爭執事項：
  (一)被告間就上開系爭11筆土地所為之買賣及物權移轉行為是否
    為通謀虛偽意思表示？原告先位請求確認被告間就系爭11筆
    土地所為買賣關係不存在，及依民法第242 條代位被告乙○
    ○或侵權行為之法則，請求被告戊○○塗銷所有權移轉登記
    ，有無理由？
  (二)如原告先位之訴為無理由時，其備位聲明主張被告間買賣及
    物權移轉為無償行為，有害及原告之權債，原告依民法第
    244 條規定，訴請撤銷被告間就系爭11筆土地之買賣債權及
    移轉登記之物權行為，並請求被告戊○○塗銷所有權移轉登
    記，有無理由？
四、被告間就上開系爭11筆土地所為之買賣及物權移轉行為是否
    為通謀虛偽意思表示？原告先位請求確認被告間就系爭11筆
    土地所為買賣關係不存在，及依民法第242 條代位被告乙○
    ○或侵權行為之法則，請求被告戊○○塗銷所有權移轉登記
    ，有無理由？
  (一)按民法第87條規定，表意人與相對人通謀而為虛偽意思表示
    者，其意思表示無效，此所謂通謀虛偽意思表示，乃指表意
    人與相對人互相故意為非真意之表示而言，故相對人不僅須
    知表意人非真意，並須就表意人非真意之表示相與為非真意
    之合意，始為相當。
  (二)被告雖以其等間為真實買賣，並提出不動產買賣契約書及匯
    款回條，由戊○○分4 次匯款，其中於94年12月8 日匯款
    200,000 元、另各於94年12月12日、94年12月13日、94年12
    月15日各匯款500,000 元予乙○○，惟經查詢結果，乙○○
    上開匯款存入之帳戶，分別於94年12月9 日提款200,000 元
    ，94年12月13日、94年12月14日、94年12月15日分3 次各提
    款500,000 元，4 次提款紀錄均在戊○○匯入款項後之翌日
    即行提領完畢，有中華郵政股份有限公司高雄郵局95年7 月
    7 日高營字第0952002451號函及客戶歷史交易清單為憑，所
    為顯與買賣交易常情不符，是否為同一人之款項多次匯款進
    出不無疑義，難以上開匯款紀錄據為被告間確有買賣價金交
    付之事實；至不動產買賣契約亦僅為被告2 人所訂立，亦不
    能證明買賣為真實。
  (三)戊○○之父陳天來雖到庭證稱系爭土地之買賣由其支付，並
    稱係其在94年11月9 日以陳明國支票自兆豐銀行高雄簡易分
    行提領1,820,967 元，之後始分4 次於上開期間各以其女名
    義用現金匯款予乙○○，惟買賣價金高達1,700,000 元，陳
    天來未以轉帳方式交付，所言已與常情不符；又陳天來稱因
    未帶證件，當日係委託友人周添福提領支票款項，而經本院
    隔離訊問結果，周添福稱「當天我跟陳天來一起去吃飯，吃
    完飯他要載我回家，他說順路要去領錢，所以我就跟她去，
    本來我在車上等，後來他下去領領不到，因為他拿一張支票
    下去領錢，但面額超過壹佰萬元，沒有身分證件不能領，所
    以他上車問我有無帶身分證件，我有帶，所以他要求我下去
    跟他一起去領錢，變成名義上是我領，實際上是他領，我領
    出來錢就馬上交給他。」「只有這壹次 (僅代為領款1 次)
    」，而陳天來則稱「因為我身分證都放在車上，那天我沒有
    帶身分證，所以請周添福幫我領錢。」「我沒有載他回家，
    我們一起吃完飯就各自回家。」「吃飯時我外甥拿票來給我
    ，我就找他直接跟我一起去領錢，我們是一起搭周添福的車
    去領錢，去國際商銀領錢，領完錢再繼續回來飯店吃飯，吃
    完才各自回家。」「乙○○載我回家的。」 (95年12月19日
    言詞辯論筆錄)， 兩人就如何領款何時領款，及何人搭載何
    人之車，及如何返家等所述均出入甚大，且周添福其既係搭
    載陳天來之車回家途中順道領款，則陳天來所述因證件放置
    車上而未攜帶證件以致需委由周添福領款之詞，即顯非真實
    而無足採；況周添福既自稱僅代領款一次，2 人何以可能就
    領款過程記憶出入如此之鉅，足認2 人所述並非真實，均不
    足採；況陳天來所述上開領款之日期與買賣日期相距已逾1
    月，時間上亦有所出入，足認陳天來所述並非真實。
  (四)綜上，被告間就系爭土地以買賣所為移轉登記行為並無真正
    價金交付之事實可以認定，而懷耀公司自94年10月12日起未
    按期繳款，乙○○為其連帶保證人之事實，亦經原告提出借
    據、借款明細表、放款攤還及收息記錄查詢單等為證，且為
    兩造所不爭執，應可認為真實，而系爭土地則於95年1 月24
    日經原告聲請台灣台南地方法為假處分禁止移轉等行為，亦
    有土地登記謄本等可參，又乙○○為上開借款之連帶保證人
    ，應知悉懷耀公司財務出現危機，無法正常繳息，上開借款
    視為全部到期，則乙○○於94年12月08日將如附表所示系爭
    土地以買賣為原因移轉登記所有權予親姪女戊○○，目的係
    為脫產，以免原告對被告乙○○之財產進行查封拍賣或為假
    處分，合乎經驗法則，原告主張被告間並無買賣如附表所示
    系爭土地及移產轉所有權之合意，被告間就如附表所示系爭
    土地所為之買賣及移轉所有權之行為，均為通謀虛偽所為之
    意所思表示而無效，原告請求確認被告間，就如附表所示不
    動產之買賣關係不存在，自有理由。
  (五)又債務人怠於行使其權利時，債權人因保全債權，得以自己
  　之名義，行使其權利，民法第242 條分別定有明文。被告間
    就如附表所示系爭土地所為之買賣及移轉所有權之行為，既
    均為通謀虛偽所為之意思表示，被告間就如附表所示系爭土
    地所為之買賣及移轉所有權之行為，均屬無效，已如前述，
    如附表所示系爭土地所有權人仍為乙○○，乙○○自得請求
    戊○○塗銷如附表所示系爭土地之所有權移轉登記。茲因其
    怠於行使此項權利，而原告為乙○○之債權人，依民法第
    242 條之規定，其代位乙○○行使權利，請求戊○○將如附
    表所示不動產於95年12月8 日以買賣為原因所為之所有權移
    轉登記予以塗銷，為有理由；至原告併依侵權行為法則為請
    求塗銷部分，因原告已獲勝訴判決，即毋庸再為審酌。
五、綜上，原告依民法第87條第1 項前段及同法第242 條之規定
    ，先位請求確認被告間就如附表所示系爭土地之買賣關係不
    存在，並代位請求戊○○就如附表所示系爭土地於94年12月
    8 日，以買賣為原因所為之所有權移轉登記應予塗銷，均有
    理由，應予准許。原告先位請求既有理由，並為其勝訴之判
    決，自無庸再行審酌其備位請求，爭點(二)部分自毋庸再為論
    述。
六、據上論結：本件原告之訴為有理由，爰依民事訴訟法第78條
    、第85條第1項，判決如主文。
中　　華　　民　　國　　96　　年　　1 　　月　　2 　　日
                  民事第七庭    法　官　林玉心
正本係照原本作成。
如不服本判決，應於送達後20日內，向本院提出上訴狀並表明上
訴理由，如於本判決宣示後送達前提起上訴者，應於判決送達後
10日內補提上訴理由書（須附繕本）。
中　　華　　民　　國　　96　　年　　1 　　月　　2 　　日
                                 書記官　胡樂寧
　附表
　┌──┬─────────┬────┬───┬─────┬──────┐
  │編號│ 土地坐落         │ 地號   │地目  │ 面積     │權利範圍    │
  │    │                  │        │      │平方公尺  │            │
  ├──┼─────────┼────┼───┼─────┼──────┤
  │ 1  │台南縣七股鄉○○段│ 358-3  │  田  │   2436   │   3/40     │
  ├──┼─────────┼────┼───┼─────┼──────┤
  │ 2  │同上              │ 359    │  田  │    705   │405/2000    │
  ├──┼─────────┼────┼───┼─────┼──────┤
  │ 3  │同上              │ 359-1  │  田  │    162   │405/2000    │
  ├──┼─────────┼────┼───┼─────┼──────┤
  │ 4  │同上              │ 359-2  │  田  │   1739   │405/2000    │
  ├──┼─────────┼────┼───┼─────┼──────┤
  │ 5  │同上              │ 359-3  │  田  │    204   │405/2000    │
  ├──┼─────────┼────┼───┼─────┼──────┤
  │ 6  │同上              │ 359-4  │  田  │    392   │405/2000    │
  ├──┼─────────┼────┼───┼─────┼──────┤
  │ 7  │同上              │ 359-5  │  田  │   4919   │405/2000    │
  ├──┼─────────┼────┼───┼─────┼──────┤
  │ 8  │同上              │ 359-7  │  田  │   5497   │405/2000    │
  ├──┼─────────┼────┼───┼─────┼──────┤
  │ 9  │同上              │ 359-8  │  田  │    233   │405/2000    │
  ├──┼─────────┼────┼───┼─────┼──────┤
  │10  │同上              │ 359-9  │  田  │   5342   │405/2000    │
  ├──┼─────────┼────┼───┼─────┼──────┤
  │11  │同上              │ 359-10 │  田  │    360   │405/2000    │
  └──┴─────────┴────┴───┴─────┴──────┘
